臺灣高等法院民事判決　　　　　　　　　　　　　九十二年度上更(四)字第一三二號
　　上　訴　人　乙○○
　　訴訟代理人　李文傑律師
　　　　　　　　林建鼎律師
　　被上訴人　　甲○○
　　訴訟代理人　吳光陸律師
右當事人間，因請求返還土地等事件，上訴人對於中華民國八十四年十月二十三日臺
灣新竹地方法院八十四年度重訴字第四三號第一審判決，提起上訴，經最高法院第四
次發回更審，本院於九十三年三月二日言詞辯論終結，判決如左：
    主      文
上訴、追加之訴及其假執行之聲請均駁回。
第二審、追加之訴及發回前第三審之訴訟費用，均由上訴人負擔。
    事實及理由
一、上訴人起訴主張：被上訴人於民國八十一年五月二十二日以新臺幣(以下同)三千
    五百三十五萬二千五百元，向上訴人買受坐落新竹市○○段第一三三三號土地（
    下稱系爭土地），與上訴人簽訂不動產買賣契約書(以下稱系爭契約)，約定土地
    增值稅由買方即被上訴人負擔；系爭土地為農業用地，被上訴人無法取得自耕能
    力證明書，乃依系爭契約第六條第二項之約定，指定第一審共同被告曾文祥為登
    記名義人，並辦妥所有權移轉登記，嗣經新竹市稅捐稽徵處認被上訴人係利用曾
    文祥名義辦理所有權移轉登記，逃漏稅捐，八十二年三月間向上訴人補徵土地增
    值稅一千一百十一萬四千八百二十六元，上訴人已依法繳納，被上訴人自應依系
    爭契約履行其負擔土地增值稅之義務；詎被上訴人屢經上訴人之催告，均不予置
    理，上訴人即以被上訴人違反負擔土地增值稅之約定，解除買賣契約，本於回復
    原狀請求權、返還不當得利請求權之法律關係，以求為命曾文祥應將系爭土地移
    轉登記予上訴人、被上訴人應將系爭土地返還上訴人、及自八十一年十月九日起
    至返還土地之日止，按年給付上訴人一萬八千七百八十四元之判決，為其先位聲
    明；並以上訴人之先位聲明如受不利判決，被上訴人仍應依系爭契約負擔土地增
    值稅，上訴人已依法繳納，被上訴人自應返還，求為命被上訴人應給付上訴人一
    千三百六十九萬八千四百一十一元，及其中四百萬元自八十四年九月二十六日起
    、其餘自八十六年五月二十六日起至清償日止，均按週年利率百分之五計算之利
    息之判決，為其備位聲明 (上訴人之先位聲明，業經判決敗訴確定，非本院之審
    判範圍；其備位聲明經最高法院發回更審後，於本院前審追加民法第一百一十三
    條、第二百四十七條第一項、第二百四十五條之一、第一百八十二條第二項之規
    定為其請求權之依據。) 。並聲明：(一)原判決除確定部分外廢棄。(二)被上訴
    人應給付上訴人一千三百六十九萬八千四百一十一元，及其四百萬元自民國八十
    四年九月二十六日、其餘自民國八十六年五月二十六日起均至清償日止，按週年
    利率百分之五計算之利息。(三)第一、二審及發回前第三審之訴訟費用由被上訴
    人負擔。(四)願供擔保請求宣告假執行。
二、被上訴人則以：上訴人將其所有前揭系爭土地，以三千五百三十五萬二千五百元
    出售予被上訴人，與被上訴人簽訂系爭契約，約定由買方即被上訴人負擔土地增
    值稅，惟查上訴人所有前揭系爭土地為農業用地，被上訴人無自耕能力，依法不
    得承受，且所簽訂之系爭契約，未約定得指定登記予有自耕能力之人，或具體約
    定登記予有自耕能力之特定第三人，自始為無效之契約。上訴人之先位聲明，即
    因系爭契約無效，業經判決敗訴確定。系爭契約既屬無效之契約，上訴人依無效
    之系爭契約所約定之條款，請求被上訴人負擔土地增值稅額，自非有據。又：被
    上訴人於簽訂系爭契約時，並非明知或可得而知無法取得自耕能力之證明，而係
    於簽約後向相關單位申請始知無法取得自耕能力之證明，自無民法第一百十三條
    、第二百四十七條之適用。且依民法債編施行法第三十六條之規定，民法第二百
    四十五條之一之規定，自八十九年五月五日起施行，本件買賣係在此之前，亦無
    民法二百四十五條之一規定適用之餘地。且此項稅捐係由政府所徵收，被上訴人
    無任何不當得利；矧系爭契約既屬無效，政府即不應課徵土地增值稅，上訴人在
    未踐行行政訴訟程序，即予繳納，為可歸責於己之事由，被上訴人自無為其分擔
    之義務。上訴人請求被上訴人負擔其所繳納之土地增值稅，於法無據等語，資為
    抗辯。並聲明：(一)上訴駁回。(二)第一、二審及發回前第三審訴訟費用，由上
    訴人負擔。(三)如受不利判決，願供擔保請求宣告免為假執行。
三、上訴人主張被上訴人於民國八十一年五月二十二日以三千五百三十五萬二千五百
    元，向上訴人買受系爭土地，與上訴人簽訂系爭契約，約定土地增值稅由買方即
    被上訴人負擔；系爭土地為農業用地，被上訴人無法取得自耕能力證明書，乃依
    系爭契約第六條第二項之約定，指定第一審共同被告曾文祥為登記名義人，並辦
    妥所有權移轉登記，嗣經新竹市稅捐稽徵處認被上訴人係利用曾文祥名義辦理所
    有權移轉登記，逃漏稅捐，八十二年三月間向上訴人補徵土地增值稅一千一百十
    一萬四千八百二十六元，上訴人業已繳納，屢經上訴人催告返還，迄未履行負擔
    土地增值稅之義務等事實，為被上訴人所不爭執，且有系爭契約 (原審卷第二一
    、二二頁)、不動產登記謄本 (原審卷第一九、二○頁)、催告函 (原審卷第三一
    、三三頁)、移送執行歷年各項欠稅提供票據分期繳納收據、支票 (原審卷第三
    四至第三九頁)等影本在卷為憑；上訴人主張之上開事實，應堪信為真實。
四、被上訴人抗辯上訴人將其所有前揭系爭土地，以三千五百三十五萬二千五百元出
    售予被上訴人，與被上訴人所簽訂之系爭契約，業經最高法院以上訴人所有前揭
    系爭土地為農業用地，被上訴人無自耕能力，未約定得指定登記予有自耕能力之
    人，或具體約定登記予有自耕能力之特定第三人，為自始無效之契約，將上訴人
    之先位聲明，為其敗訴判決確定之事實，為上訴人所不爭執，且有本件歷審之判
    決在卷為憑；被上訴人抗辯之上開事實，亦堪信為真實。
五、經查：
(一)按：法律行為，違反強制或禁止之規定者，無效。民法第七十一條第一項前段定
    有明文。私有農地所有權之移轉，其承受人以能自耕者為限，為兩造於簽訂系爭
    契約時之土地法第三十條第一項前段所明定。又：土地法第三十條規定，私有農
    地所有權之移轉，其承受人以承受後能自耕者為限，而此項承受人自耕能力之有
    無，縱未經當事人主張或抗辯，法院亦應先為調查認定，以為判斷之依據，倘承
    買人並無自耕能力而竟承買私有農地，即係以不能之給付為契約標的，依民法第
    二百四十六條第一項前段之規定，其契約為無效。亦有最高法院於兩造簽訂系爭
    契約時尚可援用之六十四年度臺上字第一三五二號判例，可資參照。本件上訴人
    將其所有系爭前揭農業用地，出售予無自耕能力之被上訴人，與被上訴人所簽訂
    系爭契約，未約定由承買人即被上訴人指定登記與任何有自耕能力之第三人，或
    具體約定登記與有自耕能力之特定第三人，即為民法第二百四十六條第一項所謂
    以不能之給付為契約之標的，依首揭法條規定、最高法院判例意旨，違反法律強
    制規定，其契約為無效。
(二)查：確定判決之既判力，固以訴訟標的經表現於主文判斷之事項為限，判決理由
    並無既判力。但法院於判決理由中，就訴訟標的以外當事人主張之重要爭點，本
    於當事人辯論之結果，已為判斷時，其對此重要爭點所為之判斷，除有顯然違背
    法令之情形，或當事人已提出新訴訟資料，足以推翻原判斷之情形外，應解為在
    同一當事人就該重要爭點所提起之訴訟中，法院及當事人就該已經法院判斷之重
    要爭點法律關係，皆不得任作相反之判斷或主張，始符民事訴訟上之誠信原則，
    有最高法院七十三年度台上字第四○六二號所著判決意旨，可資參照。本件上訴
    人之於原審所為之先位聲明，經歷審法院以當事人所主張重要爭點，即系爭契約
    有無效之事實，而為其敗訴判決確定，依前揭最高法院判決意旨，上訴人非得再
    作相反之主張，上訴人猶持以爭執，自無可採。
(三)承前所述，上訴人與被上訴人間所簽訂系爭契約，違反法律強制規定，於簽訂系
    爭契約之時，即當然無效、自始無效、全部無效；不因嗣後經被上訴人依系爭契
    約第六條之約定，選定有自耕能力之曾文祥為移轉登記之權利人，而使已發生當
    然無效、自始無效、全部無效之契約，回復為有效；亦不因農業發展條例修正後
    開放農地買賣，而使已無效之契約，回復為有效之契約。上訴人主張被上訴人既
    以有自耕能力之曾文祥為移轉登記之權利人，衡情自有使原契約有效之意願云云
    ，即無可採。
(四)又：已規定地價之土地，於土地所有權移轉時，應按其土地漲價總數額徵收土地
    增值稅，土地稅法第二十八條前段固有明文，惟土地稅法第三十九條之二第一項
    又規定：農業用地在依法作農業使用時，移轉與自行耕作之農民繼續耕作者，免
    徵土地增值稅。本件上訴人係依據當然無效、自始無效、全部無效之系爭契約所
    約定之條款，請求被上訴人負擔土地增值稅，且被上訴人曾自認：「依土地買賣
    契約土地增值稅應由被上訴人繳沒有錯」等語；惟查兩造所簽訂系爭契約包括契
    約所約定之條款內容，全部均為無效，已如前述，被上訴人即無依約履行之義務
    ，被上訴人對於系爭契約所約定條款之事實，予以自認，因系爭契約無效，自不
    生法律效力，上訴人依據系爭契約，請求被上訴人負擔土地增值稅，即屬無據；
    矧政府課徵土地增值稅，應依據土地所有權之移轉事實，而非依據契約。又土地
    為不動產，依民法第七百五十八條之規定，不動產物權，依法律行為而取得、設
    定、喪失及變更者，非經登記不生效力。且依土地法所為之登記，有絕對之效力
    ，土地法第四十三條亦有明文。本件上訴人嗣經由被上訴人以系爭契約第六條第
    二項之約定，將系爭土地所有權移轉登記予有自耕能力之曾文祥，依前揭土地稅
    法第三十九條之二第一項之規定，免徵土地增值稅；且前揭土地法第三十條第一
    項「私有農地所有權之移轉，其承受人以承受後能自耕者為限。」之規定，係法
    律強制之規定，上訴人無從將系爭土地移轉登記予無自耕能力之人，新竹市稅捐
    稽徵處自無從課徵上訴人之土地增值稅，即使被上訴人將系爭土地信託登記予曾
    文祥，其所有權人仍為曾文祥，而非被上訴人。從而，新竹市稅捐稽徵處課徵上
    訴人之土地增值稅之處分，非無可議，上訴人應循行政訴訟程序，以求救濟，竟
    於訴願被駁回後，未續行其行政訴訟程序，任令課徵土地增值稅之處分，予以確
    定，非可歸責於被上訴人，併此敘明。
六、上訴人追加主張被上訴人依民法第一百一十三條、第二百四十七條第一項、第二
    百四十五條之一及第一百八十二條第二項之規定，對於上訴人亦應負賠償土地增
    值稅之損害責任；經查：
(一)本件上訴人認被上訴人應依民法第一百一十三條、第二百四十七條第一項之規定
    ，負賠償土地增值稅之損害責任，無非以證人柯文斌之證言，主張被上訴人之代
    理人兼使用人即被上訴人之父張火枝於簽訂系爭契約時，已明知被上訴人無自耕
    能力，且可得而知如無法取得自耕能力證明，嗣後縱然另尋有自耕能力之曾文祥
    為移轉登記權利人，契約亦將導致無效，張火枝之故意或過失，即為被上訴人之
    故意或過失，及被上訴人於原法院之刑事庭供稱：「我父親有自耕農身分，買賣
    土地不需要委託他人」等情為其論據。經查上訴人所指證人柯文斌於本院前審 (
    更二審) 固曾到場結證稱：「本件買賣是我介紹的，當時張火枝即甲○○的父親
    ，打電話給我說他們要買系爭土地，地主乙○○也是我介紹的，簽約時等了一個
    多鐘頭，甲○○才來簽買方姓名，地主的意思說土地要賣清的，不繳稅金，張火
    枝說農地他們有買賣過，有自耕能力當然就不用繳稅金，所以買方也同意賣方是
    賣清的，簽約時買方並沒有特別說明要登記何人名義，只是說要登記時由買方指
    定登記名義人，賣方就此並沒有意見，我當時也有對地主說有自耕能力的人買就
    不用繳稅，乙○○說他就是不要負擔稅金，要賣清的，土地要賣給有自耕能力的
    人，張火枝說沒有問題。」、「當時沒有特別講說要登記何人名義，但張火枝有
    說他們都有自耕能力，當時在場只有張火枝、甲○○、乙○○、我、還有另一位
    介紹人他已經死了。張火枝說他們有自耕能力這句話時甲○○還沒有來，地主是
    和張火枝先談好上開情節以後，甲○○後來才到，甲○○來後很快就簽約了，細
    節都是張火枝跟地主在談的，買地也是張火枝打電話給我的。」等語（見本院更
    二審卷第九二頁至第九四頁），固屬不虛；惟查上訴人不爭執之系爭契約第六條
    除有土地增值稅由甲方（即被上訴人）負擔，及移轉登記時甲方得自由選定自己
    以外之名義人為權利人，乙方不得異議之約定外，尚以手寫：「土地增值稅雙方
    同意依政府當期公告現值申報，契稅及監證費由甲方負擔」之約定。本件被上訴
    人於簽訂系爭契約當時並未約定指定登記予有自耕能力人，或具體約定登記與有
    自耕能力之特定第三人，其契約即屬無效，已如前述。證人柯文斌亦曾於本院前
    審 (更一審)到場結證稱：「當時有講到如果登記給不具有自耕能力的人，甲○
    ○就需要負擔稅金。」、「我是補充條文中第六條但書而說明的，我的意思是如
    果甲○○找的人不具有自耕能力的人的話就要付增值稅。」等語 (本院更一卷第
    五一頁)，再參酌上訴人不爭執之系爭契約係一制式契約，而於制式之系爭契約
    中，特別以手寫加入：「土地增值稅雙方同意依政府當期公告現值申報，．．．
    」等文字之約定。足徵上訴人於簽訂系爭契約時，在被上訴人未明確指定有自耕
    能力之第三人，又未約定應指定具有自耕能力之人時，應已預見被上訴人有可能
    指定不具自耕能力者為登記權利人，上訴人於簽訂系爭契約之當時，亦難脫免其
    過失之責任。
(二)上訴人又主張被上訴人曾向新竹市香山區公所申請自耕能力證明，以憑辦理系爭
    土之所有權移轉登記，因未獲核發，始以具有自耕能力之曾文祥名義，為所有權
    移轉登記，足見被上訴人於訂約當時，明知自己無自耕能力等語云云。惟查被上
    訴人於簽訂系爭契約後，旋即於翌月三日出具承受農地自任耕作之切結書、由鄰
    人出具證明被上訴人確實自任耕作之田邊證明書，提出向新竹市香山區公所申請
    自耕能力之證明文書，以憑辦理系爭土地所有權移轉登記，而被上訴人之所以未
    獲核發，係因上訴人所有系爭土地未合法使用，有以致之；於未獲核發後，仍依
    約給付高達三千五百三十五萬二千五百元之全部價金，將系爭土地依約指定登記
    予曾文祥等之事實，為上訴人所不爭執，並有自耕能力證明申請書、切結書、田
    邊證明書、承作農地繼續耕作承諾書(本院更一卷第四○至四四頁)等影本、及載
    明：「惟經該所(指新竹市香山區公所)審查現耕農地未合法使用，依規未合，否
    准核發．．．」之臺灣省政府訴願決定書(本院重上字卷第三九頁背面)在卷為憑
    。堪信被上訴人亦堅信系爭契約為有效，顯非自始明知或可得而知契約有無效之
    事由。
(三)按：無效法律行為之當事人，於行為當時知其無效，或可得而知者，應負回復原
    狀或損害賠償之責任，民法第一百十三條固有明文規定，此項規定係民法第一編
    總則之規定；而民法第二編債，於第二百四十七條第一項又規定：契約因以不能
    之給付為標的而無效者，當事人於訂約時知其不能或可得而知者，對於非因過失
    而信契約為有效致受損害之他方當事人，負賠償責任。當事人為契約行為時，自
    應優先適用民法第二編債第二百四十七條第一項之規定。本件上訴人出售其所有
    系爭土地，而與被上訴人簽訂系爭契約，因被上訴人無自耕能力，不得承受系爭
    土地，有受領給付不能之事由，即以不能之給付為系爭契約之標的，致使系爭契
    約發生無效之法律效果，綜合上述，非被上訴人於訂約時知其不能、或可得而知
    ，且上訴人於簽訂契約時，非無過失，不該當於民法第二百四十七條第一項所規
    定非因過失而信契約為有效致受損害之他方當事人。
(四)查民法第二百四十五條之一第一項：「契約未成立時，當事人為準備或商議訂立
    契約而有(一)就訂約有重要關係之事項，對他方之詢問，惡意隱匿或為不實之說
    明者。(二)知悉或持有他方之祕密，經他方明示應予保密，因故意或重大過失洩
    漏之者。(三)其他顯有違反誠實及信用方法者等情形之一者，對於非因過失而信
    契約能成立致受損害之他方當事人，負賠償責任。」之規定，係以契約未成立時
    ，當事人之一方有上開情形之一者，應負賠償責任，仍須他方當事人非因過失而
    信契約能成立致受損害，方足當之；本件上訴人已與被上訴人簽訂系爭契約，而
    非契約未成立；且上訴人亦不該當於非因過失而信契約為有效致受損害之他方當
    事人，已如前所述。矧民法第二百四十五條之一，係民國八十八年四月二十一日
    總統令修正公佈所增訂之規定，而是條規定，依民法債編施行法第三十六條第二
    項之規定，自民國八十九年五月五日施行。本件兩造係於民國八十一年五月二十
    二日簽訂系爭契約，在前揭增訂民法第二百四十五條之一規定施行之前，自無增
    訂民法第二百四十五條之一規定之適用。
(五)查民法第一百八十二條第二項所規定「受領人於受領時，知無法律上之原因或其
    後知之者，應將受領時所得之利益，或知無法律上之原因時，所現存之利益，附
    加利息，一併償還，如有損害，並應賠償。」之不當得利返還請求權，不僅受領
    人需有得利，請求權人受有損害，其所受損害，係因受領人明知無法律上原因而
    受有利益，方足當之；且請求權人除可請求返還利益外，尚可請求賠償損害。本
    件兩造所簽訂之系爭契約，既屬無效，被上訴人無依約負擔土地增值稅之義務，
    已如前述；至於新竹市稅捐稽徵處向上訴人所為課徵土地增值稅之處分，非無可
    議，亦已如前述，且此項稅捐為政府機關所課徵，非被上訴人所受領，被上訴人
    自無不當得利可言。至於系爭土地價值之貶損，係取決於交易市場之供需，要與
    系爭契約無效，難謂有相當因果關係；上訴人又未能舉證證明被上訴人因系爭契
    約無效，獲有利得之事實，上訴人執此請求賠償，即非可採。
(六)綜上所述，上訴人於本院追加主張被上訴人依民法第一百一十三條、第二百四十
    七條第一項、第二百四十五條之一、及第一百八十二條第二項之規定，對於上訴
    人亦應負賠償土地增值稅之損害責任，於法尚非有據，不應准許。
七、從而，本件上訴人所為備位聲明之請求，基於系爭契約所約定之約款，求為命被
    上訴人應負擔上訴人所繳付之土地增值稅，於法無據，為無理由，不應准許，其
    假執行之聲請亦失所附麗；原法院為其敗訴之判決，並駁回其假執行之聲請，經
    核尚無不合。上訴意旨仍持陳詞，指摘原法院此部分之判決不當，求予廢棄，非
    有理由，應予駁回。又上訴人於本院追加依民法第一百十三條、第二百四十七條
    、第二百四十五條之一、第一百八十二條第二項，請求被上訴人應賠償其繳納土
    地增值稅之損害，於法亦非有據，為無理由，應予駁回，其假執行之聲請亦失所
    附麗，應併予駁回。
八、本件事證已臻明確，兩造其餘攻擊、防禦方法及所提未經援用之證據，經斟酌後
    認不影響判決基礎，無逐一論述必要，併此敘明。
據上論結，本件上訴、及追加之訴均為無理由，爰判決如主文。
中　　　華　　　民　　　國　　九十三　　年　　　三　　　月　  　九  　　日
                                    民事第六庭
                                        審判長法  官　林　丁　寶
                                              法  官　林　恩　山
                                              法  官　陳　博  享
正本係照原本作成。
如不服本判決，應於收受送達後二十日內向本院提出上訴書狀，其未表明上訴理由者
，應於提出上訴後二十日內向本院補提理由書狀（均須按他造當事人之人數附繕本）
上訴時應提出委任律師或具有律師資格之人之委任狀；委任有律師資格者，另應附具
律師資格證書及釋明委任人與受任人有民事訴訟法第四百六十六條之一第一項但書或
第二項（詳附註）所定關係之釋明文書影本。
中　　　華　　　民　　　國　　九十三　　年　　　三　　　月　　　十　　　日
　　　　　　　　　　　　　　　　　　　　　　　書記官　鄭　靜　如
附註：
民事訴訟法第四百六十六條之一（第一項、第二項）：
對於第二審判決上訴，上訴人應委任律師為訴訟代理人。但上訴人或其他法定代理人
具有律師資格者，不在此限。
上訴人之配偶、三親等內之血親、二親等內之姻親，或上訴人為法人、中央或地方機
關時，其所屬專任人員具有律師資格並經法院認為適當者，亦得為第三審訴訟代理人
。
